【裁判字號】    99,司更,2
【裁判日期】    991223
【裁判案由】    選派檢查人
【裁判全文】
臺灣彰化地方法院民事裁定  99年度司更字第2號
聲  請  人  呂宗諭
相  對  人  婷生技有限公司
法定代理人  莊明松
上列當事人間聲請選派檢查人事件，本院裁定如下：
    主  文
選派林宥宏會計師為婷生技有限公司檢查人，檢查婷生技有
限公司之業務帳目及財產情形。
聲請程序費用新臺幣壹仟元由相對人負擔。
    理  由
一、本件聲請意旨略以：聲請人自民國96年7月17日相對人婷
    生技有限公司設立登記起即為相對人之股東，出資額為新臺
    幣（下同）400萬元（以廠房之10年租金抵400萬元），占資
    本總額800萬元（另400萬元出資額係莊明松以生產機器設備
    及包材作抵）之百分之50。相對人公司由莊明松任董事，負
    責執行公司之業務經營迄今。惟自相對人公司設立以來，公
    司之法定代理人莊明松從未召開股東會提出任何營業報告書
    、財務報表或盈餘分派、虧損撥補之議案送交聲請人承認，
    而聲請人於99年6月22日以彰化永安街41號存證信函，請相
    對人公司董事莊明松召開董事會，報告公司營業狀況、財務
    狀況，均置之不理，為此，依據公司法110條第3項準用同法
    第245條第1項規定聲請選派檢查人，檢查相對人公司業務帳
    目及財產情形等語。
二、相對人陳述意見略以：聲請人於96年7月1日與莊明松簽訂共
    同合夥契約書，雙方約訂共同經營事業，於同年7月17日經
    核准設立相對人公司，依據合夥契約規定，由合夥人莊明松
    掛名負責人，由聲請人掛名董事長，2人共同執行公司之一
    切業務、事務。復依公司之執行組織（參照經濟部婷工廠
    登記資料之公司組織表），聲請人為相對人公司董事長，莊
    明松為相對人公司研發經理，隱性股東陳坤泉為相對人公司
    生產經理，惟聲請人未依共同合夥契約書之規定，依職權召
    開股東會議及執行公司法所規定之相關業務，竟依公司法第
    245條第1項規定聲請本院選派檢查人，意圖借檢查程序干擾
    相對人公司之正常運作，以閃避其董事長不作為之權宜之計
    ，其聲請並無權利保護之必要，為權利濫用之舉，而觀諸民
    法第148條之立法理由，法院受理少數股東依公司法第245條
    第1項規定聲請選派檢查人時，仍應審酌裁量少數股東是否
    有權利濫用該權利之虞。聲請人為相對人公司董事長，在合
    夥期間不召開股東會議，私下於98年2月18日將土地、廠房
    買賣登記予其子呂冠穎涉嫌背信，更於98年4月9日率眾到相
    對人公司發生糾眾滋擾、傷害等情事，且於98年7月15日由
    聲請人之子呂冠穎訴請莊明松遷讓房屋，聲請人所為法理不
    容，而聲請人為相對人公司董事長，從相對人公司設立登記
    至今，有許多不作為，原本檢查工作就是聲請人之責任，相
    對人公司僅為小公司，無法負擔高額之會計師檢查人費用，
    屆時又是1筆無法釐清之帳目。聲請人本件請求顯以損害他
    人為目的，有違誠信原則，且聲請人聲請選派檢查人與其本
    身工作職責互相重疊，或另有所圖，應駁回其聲請等語。
三、按股份有限公司繼續1年以上持有已發行股份總數百分之3以
    上之股東，得聲請法院選派檢查人，檢查公司業務帳目及財
    產情形，公司法第245條第1項定有明文。而此一規定於有限
    公司準用之，同法第110條第3項規定甚明。次按公司法第
    245條第1項所訂聲請選派檢查人之規定，除具備繼續1年以
    上持有已發行股份總數百分之3之股東之要件外，別無其他
    資格之限制（最高法院86年度臺抗字第108號裁定意旨參照
    ）。股份有限公司之股東為行使公司法所賦與之單獨股東權
    或少數股東權，實有必要直接檢查公司業務帳目及財產情形
    ，因此，公司法乃於第245條第1項賦與少數股東對公司業務
    及財產狀況之檢查權。又為防止少數股東濫用此一權利，公
    司法嚴格其行使要件，股東須持股達已發行總股份數量百分
    之3以上，且必須向法院聲請選派檢查人，檢查內容並以公
    司業務帳目及財產情形為限，是在立法上，已就行使檢查權
    對公司經營所造成之影響，與少數股東權益之保障間，加以
    斟酌、衡量，從而倘具備繼續1年以上持有已發行股份總數
    百分之3之股東之要件，聲請法院選任檢查人，對公司之業
    務帳目及財產狀況為檢查，公司即有容忍檢查之義務。
四、查本件聲請人主張其為繼續1年以上，持有相對人公司股份
    總數百分之3以上股東，業據聲請人提出共同合夥契約書、
    相對人公司設立登記表為證，且為相對人所不爭執，是依上
    開法條規定及說明，聲請人即已符合聲請法院選派檢查人之
    要件。至相對人雖以前詞為辯，惟選派檢查人之目的，僅係
    為稽核公司之帳目及財產，公司如依法定程序建立健全之財
    務制度，當不致因檢查人之稽核而受何影響，且相關必要檢
    查費用支出，與健全相對人公司財務會計制度之檢查目的而
    言，二者比較結果亦無比例失衡情形，自難謂有何損害相對
    人公司或股東利益可言，此外，相對人並未就其公司正常營
    運將因檢查人之選派及行使職權而生如何重大不利影響之具
    體情事為釋明。職此，聲請人本於公司股東身分行使股東權
    ，當屬其股東共益權之行使，且其未於短期間內重複、多次
    為之，自難謂其有權利濫用情形可言。至相對人另主張聲請
    人聲請選派檢查人之目的係欲干擾相對人公司之正常運作，
    以閃避其董事長不作為之權宜之計云云，未見相對人舉證證
    明以實其說，自難以此遽認聲請人聲請法院選派檢查人有何
    權利濫用之情事。又相對人雖抗辯稱聲請人係相對人公司之
    董事長，檢查工作即為其責任，不需聲請選派檢查人云云，
    然此為聲請人所否認，且與相對人公司設立登記表記載聲請
    人為公司股東，莊明松始為公司董事乙情不合，況如前述，
    公司法第245條第1項所定聲請選派檢查人之規定，除具備繼
    續1年以上，持有已發行股份總數百分之3之股東之要件外，
    別無其他資格之限制。聲請人既然具有股東身分，繼續1年
    以上持有相對人公司發行股份總數百分之3以上股份，即已
    符合聲請法院選派公司檢查人之條件，尚難謂聲請人無向法
    院聲請選派檢查人檢查相對人之業務帳目及財產情形之必要
    。綜上，相對人以前詞置辯，於法尚有未合，並不可取。
五、本院依職權函請社團法人臺灣省會計師公會推薦適當之會計
    師供本院遴選為檢查人，經該會以99年8月18日會總發字第0
    9901617之1號函推薦該會會員林宥宏會計師，本院認其對於
    公司業務、帳目及盈虧情況，應能本於專業知識予以檢查，
    當亦能適時維護、保障聲請人及相對人公司其他股東之權益
    ，爰依公司法第245條第1項之規定，選派林宥宏會計師為檢
    查人，檢查相對人公司之業務帳目及財產情形。又相對人應
    依檢查人之要求提出相關帳簿、表冊供檢查，檢查人之報酬
    由相對人負擔，附此敘明。
六、依非訟事件法第175條第3項，裁定如主文。
中    華    民    國     99     年    12   月    23  日
                  民事第三庭    法  官    尚安雅
以上正本係照原本作成。
如不服本裁定，應於裁定送達後10日內，以書狀向本院提出抗告
（須附繕本）。
中    華    民    國     99     年    12   月    23  日
                                書記官  陳文俊

司法院資訊處製作；財團法人民間司法改革基金會備份。
